臺灣高等法院刑事判決
109年度上訴字第1534號
上  訴  人  
即  被  告  彭盛航


上列上訴人因偽造文書案件，不服臺灣新北地方法院108年度易
字第581號，中華民國109年3月4日第一審判決（起訴案號：臺灣
新北地方檢察署108年度偵緝字第797號、107年度偵字第37547號
），提起上訴，本院判決如下：
    主  文
上訴駁回。
    事  實
一、彭盛航為「鵬翔文理補習班」之負責人，從事補習教學工作
    ，為達其對外宣稱具有國立臺灣大學畢業學歷，以達招攬學
    生之目的，竟基於偽造公印文、偽造印文及行使偽造特種文
    書之犯意，於民國107年4月11日4時50分前某時，在不詳地
    點，以不詳方式，冒用國立臺灣大學之名義偽造「國立臺灣
    大學學士學位證書」1紙（下稱本案偽造之臺大學位證書）
    ，並偽造其上之「國立臺灣大學印」公印文1枚，及校長「
    李嗣涔」、院長「葛煥彰」、「趙永茂」、教務長「蔣丙煌
    」之簽名章印文各1枚，嗣後於107年4月11日4時50分許，在
    不詳地點，以暱稱「彭翔」之Facebook帳號（下稱臉書帳號
    ）透過網路通訊軟體「Facebook Messenger」，傳送翻拍之
    本案學位證書圖檔予上開同一補習班老師黃宥家而行使之，
    足生損害於李嗣涔、葛煥彰、趙永茂、蔣丙煌等人，以及國
    立臺灣大學對於學生學籍管理之正確性。
二、案經新北市政府警察局新莊分局報告臺灣新北地方檢察署檢
    察官偵查起訴。
    理  由
壹、證據能力部分：
一、按被告以外之人於審判外之言詞或書面陳述，除法律有規定
    者外，不得作為證據，刑事訴訟法第159 條第1 項定有明文
    。次按被告以外之人於審判外之陳述，雖不符前4 條之規定
    ，而經當事人於審判程序同意作為證據，法院審酌該言詞陳
    述或書面陳述作成時之情況，認為適當者，亦得為證據；當
    事人、代理人或辯護人於法院調查證據時，知有第159 條第
    1 項不得為證據（即傳聞證據）之情形，而未於言詞辯論終
    結前聲明異議者，視為有前項之同意，刑事訴訟法第159 條
    之5 亦有明文。本件被告彭盛航於原審準備程序時，已表示
    對於全案傳聞證據（即被告以外之人於審判外之陳述）均同
    意有證據能力（見原審卷第89頁），爰審酌該等陳述作成時
    之情況及與本案待證事實間之關聯性，認以之作為證據要屬
    適當，是依刑事訴訟法第159 條之5 第1 項規定，該等傳聞
    證據自有證據能力。
二、傳聞法則（即傳聞證據原則上不得作為證據）乃對於被告以
    外之人於審判外之言詞或書面陳述而為之規範，本判決所引
    用之非供述證據，無刑事訴訟法第159 條第1 項傳聞法則之
    適用，且本院審酌上開證據資料作成時之情況，因與本案待
    證事實具有關聯性，且無證據證明係公務員違法取得之物，
    依法自得作為本案之證據。
貳、實體部分：
一、認定事實所憑之證據及理由：
㈠、訊據被告固坦承其為「鵬翔文理補習班」之負責人，在該補
    習班擔任補習教學工作，其臉書帳號暱稱為「彭翔」，該「
    彭翔」臉書帳號於107 年4 月11日4 時50分，在不詳地點，
    透過網路通訊軟體「Facebook Messenger」，傳送翻拍之偽
    造臺大學位證書圖檔（其上有偽造之「國立臺灣大學印」之
    公印文、校長「李嗣涔」、院長「葛煥彰」、教務長「蔣丙
    煌」、院長「趙永茂」之簽名章印文各1枚）予黃宥家等事
    實，惟矢口否認有何偽造公印文、偽造印文及行使偽造特種
    文書等犯行，辯稱：本案偽造之臺大學位證書不是我偽造的
    ，我也沒有用臉書帳號「彭翔」傳送上開學位證書翻拍圖檔
    給黃宥家，我不知道是誰傳的云云。經查：
１、被告為「鵬翔文理補習班」之負責人，在該補習班擔任補習
    教學工作，其臉書帳號暱稱為「彭翔」，且該「彭翔」臉書
    帳號於107年4月11日4時50分，在不詳地點，透過網路通訊
    軟體「Facebook Messenger」，傳送翻拍之偽造臺大學位證
    書圖檔（其上有偽造之「國立臺灣大學印」之公印文、校長
    「李嗣涔」、院長「葛煥彰」、教務長「蔣丙煌」、院長「
    趙永茂」之簽名章印文各1枚）予黃宥家等事實，業據被告
    於原審準備程序中坦承不諱（見原審卷第88-89頁），核與
    證人黃宥家於警詢及偵查中證述相符（見偵卷第9-10頁、37
    頁），並有被告與證人黃宥家間之「Facebook Messenger」
    對話紀錄、偽造之國立臺灣大學工學院化學工程學系及社會
    科學院社會學系學士學位證書照片圖檔、國立臺灣大學107
    年10月8日校教字第1070084613號函、108年3月27日校教字
    第1080023643號函、國立臺灣大學歷任教務長列印資料各1
    份在卷可查（見偵卷第15-23頁、偵緝卷第41頁、原審卷第9
    3頁），堪以認定。
２、被告固否認偽造本案臺大學位證書，以及其上「國立臺灣大
    學印」之公印文、校長「李嗣涔」、院長「葛煥彰」、教務
    長「蔣丙煌」、院長「趙永茂」之簽名章印文，並將該偽造
    之學位證書照片透過「Facebook Messenger」傳送予黃宥家
    ，係由其本人所為，然證人黃宥家於原審審理中具結證述：
    被告有在107年4月11日4時50分許用臉書傳畢業證書給我看
    ，被告的臉書名稱為「彭翔」，當時我和被告在「立揚補習
    班」任教，我的化名是「唐磊」，我和被告沒有任何不愉快
    ，被告只會用「彭翔」的帳號跟我聊天，所以我認為當下使
    用「彭翔」帳號的人就是被告，我們只是在聊一般的補習班
    公事，被告就突然傳畢業證書給我，我之前就有聽過被告學
    歷造假的事，但我沒有詢問過被告，補習班招生時有開家長
    說明會，在宣傳時招生人員口頭上有以被告的臺大學歷為賣
    點，107年7、8月間我和被告開始有不愉快，當時我們補習
    班上課的地點從板橋移到新莊的鵬翔補習班，我的課程被調
    來調去，補習班的學生家長鍾孟倫有向我詢問過被告的學歷
    問題，被告是鍾孟倫小孩的數學老師，我有給鍾孟倫看被告
    傳給我的畢業證書，107年8月我就從鵬翔補習班離職等語（
    見原審卷第139-155頁），再參以證人黃宥家所提出之「Fac
    ebook Messenger」對話紀錄，該使用「彭翔」帳號之人於1
    07年4月11日4時50分許傳送：「要我不教書我就不知道做補
    教幹嘛了其實」、「而且我真的覺得很78」、「鎮州說我學
    歷造假」、「給你看個東西」等語，隨即傳送本案偽造之臺
    大學位證書圖檔1張予黃宥家，並接續稱：「照片有點久了
    我去南山登錄業務大家都嚇到」、「真的是很北爛」、「應
    該也聽過我學歷造假吧」、「我只是覺得台大不怎樣我文宣
    也沒用過」、「老師問我我隨口提的」、「幹被表成那樣」
    等訊息予證人黃宥家（見偵卷第17-19頁），由上開證人黃
    宥家之證詞及「Facebook Messenger」對話訊息內容以觀，
    該使用「彭翔」帳號之人與黃宥家閒聊過程中，主動提及外
    傳其學歷造假一事，隨即傳送本案偽造之學位證書圖檔予黃
    宥家，欲證明其學歷確實為國立臺灣大學畢業，其中所提及
    「南山業務」一事，亦核與被告於警詢時供稱：伊任職南山
    人壽業務員等語相吻合。衡諸常情，學歷證明為個人能力、
    資質之表徵，具有強烈之個人屬性，故若非證書上之畢業生
    本人，殊難想像尚有何人有此動機加以偽造，並傳送予他人
    觀覽；況且，該偽造之學位證書上載有被告之出生年月日，
    此亦屬被告之個人資料，他人無法任意取得，均堪信以不詳
    方式偽造本案臺大學位證書之人與被告之關聯性甚高。
３、證人鍾孟倫亦於原審審理中具結證述：被告是我女兒的補習
    班數學老師，我女兒一開始在立揚補習班，後來是鵬翔補習
    班接手，107 年3 、4 月間，立揚補習班快要倒了，107 年
    6 月就開家長說明會，當時被告有出席，被告類似補習班主
    任，因為之前立揚補習班營運狀況不好，該補習班范主任說
    鵬翔補習班會來接手，之後一切會上軌道，被告在說明會上
    有說自己的學歷是臺大化工系畢業，之前有10幾年補習班經
    驗，如果小孩跟著他們的課程學習，會考將有不錯的成績，
    開完說明會之後，我在107年6月中繳費，7月在板橋的立揚
    補習班開始上課，結果8月初小朋友跑到新莊的鵬翔補習班
    ，而且課程一直刪，變成週一到週五都是自習，只有週六、
    週日有上課，到8月中「唐磊」即黃宥嘉老師說自然科教學
    時數被刪減，可能教不完，希望我去跟其他家長溝通，去向
    被告反應，並且在LINE上傳了被告的畢業證書照片給我看，
    「唐磊」說是被告傳給他的，還說「如果去要求退費，對方
    給你看這張照片，不要相信他，因為這張是假的」，「唐磊
    」說如果被告不願意退費，學歷造假是他的把柄，可以藉此
    給被告壓力，我有去比對畢業證書右上角的學號，向臺大化
    工系的臉書社團詢問，他們說不認識彭盛航，我還打電話到
    社會科學院查證，他們都說沒有這個人，我發現課程被刪改
    ，又知道被告的學位證書是假的之後，8月底就去要求退費
    ，當時跟我同行的一位媽媽有問被告是那個學校畢業，被告
    說是臺大化工系，那位媽媽再問被告是哪一屆的，被告說太
    多屆了想不起來，但後來補習班不願意退費，我在想是不是
    資金有問題，就去問「唐磊」，「唐磊」說被告沒有給他薪
    水，所以我知道被告和「唐磊」有薪資糾紛，後來我請一個
    老師幫忙投書教育局，幫忙調查被告的真正學歷，教育局說
    因為個資法的問題他們不能查，只能交給警察處理，才演變
    成這樣，是警察通知我去做筆錄等語（見原審卷第157-170
    頁），並當庭提出其手機內與黃宥家（暱稱為ice）以通訊
    軟體LINE對話之截圖1份供原審勘驗屬實（見原審卷第181頁
    ），足見被告於107年間先後在立揚補習班、鵬翔補習班擔
    任數學科補教老師，其曾於107年6月間立揚補習班之招生說
    明會上公開向學生家長宣稱自己之學歷為國立臺灣大學化學
    工程學系畢業，並以此為招生賣點，且於嗣後遭學生家長質
    疑時，仍堅稱具有上開學歷，而其宣稱之學歷適與臉書帳號
    「彭翔」於107年4月間傳送予黃宥家之偽造臺大學位證書照
    片上記載之畢業系所相符，更堪佐證本案係由被告以不詳方
    式偽造本案臺大學位證書後，將翻拍照片檔案傳送予黃宥家
    而行使之。
４、至被告固一再辯稱本案係因其與證人黃宥家有糾紛之後才發
    生，其從未在補習班公開自己學歷，是黃宥家以其名義傳送
    出該訊息云云，然查：被告所辯各節與證人鍾孟倫、黃宥家
    所述顯不相符，且縱被告與證人黃宥家因補習班經營、排課
    問題有所爭執，亦係發生在107年7月至9月間，在此之前被
    告與證人黃宥家並無其他糾紛嫌隙等節，為被告於原審審理
    中所自承（見原審卷第156頁），核與證人黃宥家就此所為
    證述一致，故證人黃宥家實無任何動機早於107年4月間即偽
    造被告之學位證書，並盜用被告之臉書帳號「彭翔」傳送訊
    息予自己，被告所辯難認可採。從而，堪認被告係於107年4
    月11日4時50分前某時，在不詳地點，以不詳方式，冒用國
    立臺灣大學之名義偽造本案學位證書1紙，並偽造其上之「
    國立臺灣大學印」公印文1枚，及校長「李嗣涔」、院長「
    葛煥彰」、「趙永茂」、教務長「蔣丙煌」之簽名章印文各
    1枚，嗣後於107年4月11日4時50分許，在不詳地點，透過通
    訊軟體「FacebookMessenger」傳送翻拍之本案學位證書圖
    檔予黃宥家而行使之。
㈡、綜上所述，本案事證明確，被告上開犯行堪以認定，應依法
    論科。
二、論罪科刑：
㈠、按刑法第2 條第1 項規定「行為後法律有變更者，適用行為
    時之法律。但行為後之法律有利於行為人者，適用最有利於
    行為人之法律」，係規範行為後法律變更所生新舊法比較適
    用之準據法；該條規定所稱「行為後法律有變更者」，包括
    犯罪構成要件有擴張、減縮，或法定刑度有變更等情形。故
    行為後應適用之法律有上述變更之情形者，法院應綜合其全
    部罪刑之結果而為比較適用。惟若新、舊法之條文內容雖有
    所修正，然其修正內容與罪刑無關，僅為文字、文義之修正
    、條次之移列，或將原有實務見解及法理明文化等無關有利
    或不利於行為人之情形，則非屬上揭所稱之法律有變更，亦
    不生新舊法比較之問題，而應依一般法律適用原則，逕行適
    用裁判時法。故行為後法律若有修正，不論是否涉及前揭法
    律變更，抑或僅係無關行為人有利或不利事項之修正，法院
    應綜合法律修正之具體內容，於理由內說明有無刑法第2 條
    第1 項所規定「行為後法律有變更」之情形及應適用之法律
    ，始屬適法（最高法院107 年度台上字第4438號判決參照）
    。本案被告行為後，刑法第212 條雖於108 年12月25日經總
    統公布修正，同年月27日施行，惟查修正後規定係依刑法施
    行法第1 之1 條第2 項本文規定將罰金提高30倍，亦即將原
    本之銀元3百元（經折算為新臺幣9千元）修正為新臺幣9千
    元，係將上開條文之罰金數額調整換算後予以明定，其修正
    結果不生有利或不利於行為人之情形，自非法律變更，當不
    生新舊法比較之問題，而應依一般法律適用原則，逕行適用
    裁判時法。
㈡、又按偽造印文，其方法並無限制，亦不以所偽造之印文與原
    印文有所差異為必要。如就他人之印文以照相、影印，或描
    摹套繪之方法，複製另一與原印文完全相同之印文使用，既
    非就原來之印文加以使用，而係製造另一印文，自屬偽造印
    文（最高法院96年度台上字第6098號判決可憑）。刑法第21
    8條第1項所稱之公印，係指由政府依印信條例第6條相關規
    定製發之印信，用以表示公署或公務員之資格，即俗稱之大
    印及小官章而言。至其形式凡符合印信條例規定之要件而製
    頒，無論為印、關防、職章、圖記，如足以表示其為公務主
    體之同一性者，均屬之。至於機關長官之簽名章，僅屬代替
    簽名用之普通印章，要非印信條例規定之「職章」，其所表
    現之印文亦非公印文（最高法院89年度台上字第3155號、82
    年度台上字第3771號判決意旨參照）。次按偽造公印，刑法
    第218條既有獨立處罰之規定，且較刑法第212條之處罰為重
    ，則於偽造刑法第212條之文書同時偽造公印者，即難僅論
    以該條之罪而置刑法218條處刑較重之罪於不問（司法院大
    法官會議釋字第82號解釋意旨足參）。
㈢、再按學位證書係關於學生在校品行、學習能力均已符合學校
    標準之證明文件，屬表彰資歷、能力性質之特種文書之一種
    。另國立臺灣大學使用於本案學位證書上之「國立臺灣大學
    印」印文，係其依照印信條例第2條規定所制發，表示公立
    專科以上學校之資格、職務，為刑法第218條所定之公印文
    。又本案學位證書上校長「李嗣涔」、教務長「蔣丙煌」、
    院長「葛煥彰」、院長「趙永茂」等印文，則僅屬代替簽名
    使用之簽名章，乃表示職務之某人以明責任，皆為刑法第21
    7條之印文。
㈣、核被告所為，係犯刑法第218 條第1 項之偽造公印文罪、刑
    法第217 條第1 項之偽造印文罪、刑法第216 條、第212 條
    之行使偽造特種文書罪。檢察官起訴書認被告僅涉犯刑法第
    216條、第212條之行使偽造特種文書罪嫌，依前揭說明，容
    有誤會，然業經公訴檢察官以補充理由書更正起訴法條為刑
    法第218條第1項之偽造公印文罪、刑法第217條第1項之偽造
    印文罪、刑法第216條、第212條之行使特種文書罪（見原審
    卷第99-1 01頁），並經本原審知被告罪名（見原審卷第90
    頁），使被告充分行使訴訟防禦權，自毋庸再行變更起訴法
    條，附此敘明。
㈤、被告偽造特種文書之低度行為應為行使之高度行為所吸收，
    不另論罪；而其偽造印文及公印文部分，依首揭司法院大法
    官釋字第82號解釋要旨關於偽造之公印文部分，不得置法定
    本刑較重之偽造公印文罪不論之法理，業如上述，本案偽造
    印文罪及偽造公印文罪等部分均較偽造特種文書罪為重，自
    不得將之論以偽造特種文書罪之階段行為而逕予吸收。是被
    告所犯偽造公印文罪、偽造印文罪、行使偽造特種文書罪等
    3罪間，係出於單一犯意、目的，侵害不同法益，在法律評
    價上應認係一行為而觸犯數罪名，為想像競合犯，依刑法第
    55條規定，從一重之偽造公印文罪論處。
㈥、至起訴書之犯罪事實欄雖未載明被告偽造公印文、偽造印文
    部分之犯行，然該部分與起訴書業已敘及之行使偽造特種文
    書犯行部分具有想像競合犯之裁判上一罪關係，本應為起訴
    效力所及，且業經公訴檢察官於原審以補充理由書擴張此部
    分犯罪事實，本院自得併予審理，附此敘明。
三、原審認被告罪證明確，適用刑法第216 條、第212 條、第21
    7 條第1 項、第218 條第1 項、第55條、第41條第1 項前段
    、第219 條、第38條第2 項前段、第4 項，刑法施行法第1 
    條之1 第1 項之規定，及審酌被告為求招攬學生報名其教學
    之補習班，並取信於同樣從事補教業之黃宥家，竟偽造與其
    學歷不符之本案臺大學位證書及其上之公印文與印文，向黃
    宥家行使之，除損害國立臺灣大學關於畢業生身分及學位資
    格管理之正確性外，亦戕害一般社會大眾對於學位資格及能
    力認證制度之信賴，及公印文、印文、特種文書之信用性，
    實不足取，應予非難；兼衡其犯後否認犯行之態度，以及其
    僅有過失傷害之前科素行，與其學歷為大學肄業、職業為服
    務業，經濟狀況小康等一切情狀，量處有期徒刑4月，並諭
    知易科罰金之折算標準。復說明：㈠、按刑法第219 條規定
    ，偽造之印章、印文或署押，不問屬於犯人與否，沒收之，
    係採義務沒收主義，凡偽造之印章、印文或署押，不論是否
    屬於犯人所有，苟不能證明其已滅失，均應依法宣告沒收。
    故本案偽造學位證書上偽造之「國立臺灣大學印」公印文1
    枚、校長「李嗣涔」、院長「葛煥彰」、「趙永茂」、教務
    長「蔣丙煌」之簽名章印文各1枚，均屬偽造之公印文及印
    文，不問屬於犯罪行為人與否，應依刑法第219條規定宣告
    沒收。㈡、按供犯罪所用、犯罪預備之物或犯罪所生之物，
    屬於犯罪行為人者，得沒收之，刑法第38條第2 項前段定有
    明文。經查，本案偽造之國立臺灣大學學士學位證書1 紙，
    未據扣案，然為被告供本案偽造及行使偽造特種文書犯罪所
    生及所用之物，且為被告所有，爰依刑法第38條第2項前段
    之規定宣告沒收之，並依同條第4項之規定，於全部或一部
    不能沒收或不宜執行沒收時，追徵其價額。其認事用法及量
    刑，均無違誤，被告上訴意旨，仍執陳詞，否認犯罪，為無
    理由，其上訴應予駁回。
據上論斷，應依刑事訴訟法第368條，判決如主文。
本案經檢察官鄭龍照到庭執行職務。
中　　華　　民　　國　　109 　年　　10 　　月　　28 　日
                  刑事第十六庭  審判長法　官  葉騰瑞
                                      法　官  陳芃宇
                                      法　官  莊明彰
以上正本證明與原本無異。
如不服本判決，應於收受送達後20日內向本院提出上訴書狀，其
未敘述上訴之理由者並得於提起上訴後20日內向本院補提理由書
（均須按他造當事人之人數附繕本）「切勿逕送上級法院」。
                                      書記官  蘇佳賢
中　　華　　民　　國　　109 　年　　10　　月　　28　　日
附錄：本案論罪科刑法條全文
中華民國刑法第218條
（偽造盜用公印或公印文罪）
偽造公印或公印文者，處 5 年以下有期徒刑。
盜用公印或公印文足以生損害於公眾或他人者，亦同。
中華民國刑法第217條
（偽造盜用印章印文或署押罪）
偽造印章、印文或署押，足以生損害於公眾或他人者，處 3 年
以下有期徒刑。
盜用印章、印文或署押，足以生損害於公眾或他人者，亦同。
中華民國刑法第216條
（行使偽造變造或登載不實之文書罪）
行使第 210 條至第 215 條之文書者，依偽造、變造文書或登載
不實事項或使登載不實事項之規定處斷。
中華民國刑法第212條
偽造、變造護照、旅券、免許證、特許證及關於品行、能力、服
務或其他相類之證書、介紹書，足以生損害於公眾或他人者，處
1 年以下有期徒刑、拘役或 9 千元以下罰金。